【裁判字號】    99,台上,6429
【裁判日期】    991021
【裁判案由】    違反山坡地保育利用條例等罪
【裁判全文】
最高法院刑事判決            九十九年度台上字第六四二九號
上  訴  人  甲○○
            乙  ○
            丙○○
共      同
選任辯護人  繆  璁律師
上列上訴人等因違反山坡地保育利用條例等罪案件，不服台灣高
等法院台中分院中華民國九十七年九月二日第二審判決（九十七
年度上訴字第一０六七號，起訴案號：台灣台中地方法院檢察署
九十六年度偵字第九七三九、二四五一二號），提起上訴，本院
判決如下：
    主  文
上訴駁回。
    理  由
按刑事訴訟法第三百七十七條規定，上訴於第三審法院，非以判
決違背法令為理由，不得為之。是提起第三審上訴，應以原判決
違背法令為理由，係屬法定要件。如果上訴理由書狀並未依據卷
內訴訟資料，具體指摘原判決不適用何種法則或如何適用不當，
或所指摘原判決違法情事，顯與法律規定得為第三審上訴理由之
違法情形，不相適合時，均應認其上訴為違背法律上之程式，予
以駁回。本件原審經審理結果，認為：(1)上訴人甲○○明知登記
為中華民國所有，交由行政院原住民族委員會（下稱原住民族委
員會）管理，目前由台中縣和平鄉公所（下稱和平鄉公所）代管
之原住民保留地一筆，屬於公有山坡地，未經向和平鄉公所合法
承租，竟擅自非法占用，開墾種植香蕉使用；(2)上訴人乙○明知
登記為中華民國所有，交由原住民族委員會管理，目前由和平鄉
公所代管之原住民保留地三筆，屬於公有山坡地，未經向和平鄉
公所合法承租，竟擅自非法占用，開墾種植果樹、香蕉使用；(3)
上訴人丙○○係僑泰開發實業股份有限公司之負責人，明知坐落
於台中縣和平鄉○○段（下稱南勢段）五三一、五三二、五三五
、五九一之四地號等四筆土地（下稱系爭公有山坡地），均為原
住民保留地，登記中華民國所有，交由原住民族委員會管理，目
前由和平鄉公所代管，屬於公有山坡地，現為乙○、甲○○占用
中；竟以五年新台幣（下同）七十五萬元之代價，向非法占用之
乙○承租南勢段五三一、五三五、五九一之四等三筆土地，及以
五年十五萬元之代價，向非法占用之甲○○承租南勢段五三二地
號土地後，未經和平鄉公所之同意或授權，擅自在系爭四筆公有
山坡地上，非法設置砂石場，從事堆置土石之使用之犯行明確。
因而維持第一審論處甲○○違反在公有山坡地內，不得擅自墾殖
之規定罪刑（處有期徒刑八月，減為有期徒刑四月，如易科罰金
，以銀元三百元即新台幣九百元折算一日）；乙○違反在公有山
坡地內，不得擅自墾殖之規定罪刑（處有期徒刑十月，減為有期
徒刑五月，如易科罰金，以銀元三百元即新台幣九百元折算一日
）；丙○○違反在公有山坡地內，不得擅自從事堆積土石之使用
之規定罪刑（處有期徒刑一年，減為有期徒刑六月，如易科罰金
，以新台幣一千元折算一日）之判決。駁回甲○○、乙○、丙○
○（下稱上訴人等三人）在第二審之上訴。已詳調查、取捨證
據之結果及憑以認定犯罪事實之心證理由。並就上訴人等三人否
認犯行之供詞及其所辯各語認非可採，予以論述。上訴人等三人
上訴意旨略稱：(一)、系爭公有山坡地，乙○、甲○○分別繼受其
父親黃子川、黃子在之占有而繼續占有使用狀態，因黃子川、黃
子在於占有之初，均為合法承租，爾後因租約到期未能續約而繼
續占用，縱認係非法占用，而應成立竊佔罪，然因其後分別移轉
佔用狀態予乙○、甲○○，應屬處分贓物之不罰行為，故乙○、
甲○○不成立刑法竊佔罪，依法當然亦不成立山坡地保育利用條
例第三十四條第一項之罪，原判決據以論處違反山坡地保育利用
條例第三十四條第一項之罪刑，顯有判決理由不備之違法。(二)、
山坡地保育利用條例第三十四條第一項之罪，追訴權時效應自竊
佔之時點起算，而甲○○、乙○分別自民國五十六年十二月十六
日、五十八年十二月四日起占用迄今，所涉犯山坡地保育利用條
例第三十四條第一項之罪，追訴權時效為十年，已罹於時效消滅
。何況如從八十四年起算，迄九十六年止，其追訴權時效亦已消
滅，原判決未說明追訴權時效期間自何時起算，且未為免訴之判
決，有判決理由不備及適用法則不當之違法。(三)、本件丙○○之
行為，不符合山坡地保育利用條例第三十四條第一項之「擅自」
之構成要件，原判決遽以論處該罪行，有判決理由不備或矛盾之
違法云云。
惟查：(一)、在公有或他人山坡地內，擅自墾殖者，七十五年一月
十日及八十七年一月七日修正公布之山坡地保育利用條例第三十
四條第一項均有處罰之明文。而此條項雖屬刑法第三百二十條第
二項竊佔罪之特別規定，如在公、私有之山坡地擅自墾殖，當然
含有竊佔之性質，但因竊佔罪為即成犯，若竊佔罪已罹於時效，
追訴權消滅，並不因而取得該山坡地之權源而可以擅自墾殖，換
言之，上該被竊佔之土地，猶屬公有山坡地，其在竊佔後之繼續
墾殖行為，仍應受上該條例規定之拘束。又刑法之繼續犯，有狀
態繼續與行為繼續之別，如犯竊佔罪，竊佔行為完成時，犯罪行
為業已完成，嗣後之竊佔狀態，固屬於狀態繼續而已，不予論罪
。但違反山坡地保育利用條例第十條規定，在公有或他人山坡地
內，不得擅自墾殖、占用或從事同條例第九條第一款至第九款之
開發、經營或使用之罪，如其占有公有山坡地墾殖之行為繼續實
行之中，則屬行為繼續而非狀態繼續。原判決認系爭公有山坡地
自八十四年起即未再放租，甲○○、乙○自該時起至九十四年八
月間止，均無合法權源而擅自非法占用，開墾種植果樹或香蕉使
用，則竊佔行為追訴權雖罹於十年之時效而消滅，然甲○○、乙
○仍有違反山坡地保育利用條例第十條之規定，應成立同條例第
三十四條第一項之罪，並無不合。上訴意旨(一)以既然竊佔罪追訴
權時效已消滅，即不應成立同條例第三十四條第一項之罪；上訴
意旨(二)謂該罪之擅自墾殖行為，為狀態繼續，應自竊佔之時點起
算，即甲○○自五十六年十二月十六日起算、乙○自五十八年十
二月四日起算，追訴權時效已消滅，況追訴權如從八十四年起算
，亦已罹於時效，而應為免訴之諭知，指摘原判決關於違反山坡
地保育利用條例規定部分有適用法則不當之違法及判決理由不備
之違法云云，顯係對於繼續犯所為之闡述及追訴權時效期間之計
算，徒憑其主觀上之誤解，任意指摘，難認係合法之第三審上訴
理由。(二)、證據之取捨、證據證明力之判斷，以及事實有無之認
定，屬事實審法院之職權，苟其取捨判斷與認定，並不違背論理
法則及經驗法則，即不容任意指為違法，而執為適法之第三審上
訴理由。原判決引據第一審判決對丙○○否認有違反山坡地保育
利用條例之犯行，所辯：因為乙○、甲○○已經使用系爭公有山
坡地多年，未詢問土地所有權人，就從九十四年開始直接向乙○
、甲○○承租堆置土石使用云云，援引丙○○之供詞，及卷附土
地租賃契約書影本、台中縣政府營利事業登記證影本、公司變更
登記表影本，以及和平鄉公所九十六年四月十八日和鄉土字第09
60006125號函、和平鄉公所違規使用山坡地制止通知書、現場照
片、台中縣違規使用山坡地案件現場會勘紀錄、和平分局會同台
中縣政府及和平鄉公所勘查簽到表、現場勘查照片、和平分局會
同台中縣政府勘查簽到表、經濟部水利署第三河川局過磅單等證
據資料，予以綜合判斷，說明丙○○上開辯解，不足採信，核與
客觀上之經驗法則，尚無違背。上訴意旨(三)係就原審依憑證據所
為採證認事職權之合法行使，及原判決已論列說明之事項，依憑
己見任意指為違法，否認犯罪，自與法律所規定得上訴第三審之
事由，不相適合。衡以前開說明，上訴人等三人之上訴均違背法
律上之程式，應予駁回。
據上論結，應依刑事訴訟法第三百九十五條前段，判決如主文。
中    華    民    國  九十九  年    十    月  二十一  日
                      最高法院刑事第十三庭
                          審判長法官  賴  忠  星
                                法官  呂  丹  玉
                                法官  吳      燦
                                法官  蔡  名  曜
                                法官  葉  麗  霞
本件正本證明與原本無異
                                      書  記  官
中    華    民    國  九十九  年    十    月  二十五  日
                                                      Ｅ

司法院資訊處製作；財團法人民間司法改革基金會備份。
